【裁判字號】    89,易,5167
【裁判日期】    900417
【裁判案由】    竊盜
【裁判全文】
臺灣高雄地方法院刑事判決                        八十九年度易字第五一六七號
    公  訴  人  臺灣高雄地方法院檢察署檢察官
    被      告  乙○○
右列被告因竊盜案件，經檢察官提起公訴（八十九年度偵字第二０九九一號），本院
判決如左：
    主  文
乙○○無罪。
    理  由
一、公訴意旨略以：被告乙○○意圖為自已不法之所有，於民國八十九年九月十五日
    廿二時許，在高雄市○○區○○路二四六號前，趁甲○○不注意之際，竊取放置
    上述地點之ＷＤＫ─五六七號輕機車，得手後供己使用，經警於翌日廿三時四十
    五分許，在高雄縣鳳山市○○路與仁愛路口查獲。因認被告乙○○涉犯刑法第三
    百二十條第一項之竊盜罪嫌等語。
二、公訴人認被告涉犯右開竊盜罪嫌，係以被告雖辯稱右揭機車係綽號「阿弟」之人
    交付伊使用云云。惟被告並無法供出綽號「阿弟」之真實姓名及年籍資料。是其
    所辯，尚難採信，此外，復有車輛竊盜、車牌失竊資料個別查詢報表─查詢車輛
    認可資料在卷等情，以為論據；訊據被告乙○○堅詞否認有何竊取上開機車之犯
    行，辯稱：右開機車係因伊所有之機車被其哥哥騎走，所以在八十九年九月十六
    日下午二時許，在高雄市○○○路網際網路店向綽號「阿弟」之男子借的等語。
三、按犯罪事實，應依證據認定之，無證據不得推定其犯罪事實。又不能證明被告犯
    罪者，應諭知無罪之判決，刑事訴訟法第一百五十四條、第三百零一條第一項定
    有明文。此項禁止推定罪狀之法則，並非僅為被告個人之訴訟利益而設，尤其重
    在發現真實以求國家刑罰權之正確行使。若無足可證明被告從事犯罪構成要件行
    為之積極證據，無論假定某一被告為犯人而命其自證無罪，藉以過濾及鎖定特定
    犯罪人，或以推測被告涉及之某項罪名，而依其自辯過程蒐求該被告生活經歷資
    料，藉以判斷其究竟有無構成特定犯罪，俱非法之所許。至於所謂認定犯罪事實
    之證據，係指足以認定被告確有犯罪行為之積極證據而言。又認定犯罪事實所憑
    之證據至不以直接證據為限，間接證據亦包括在內，然而無論直接或間接證據，
    其為訴訟上之證明，須於通常一般人均不致有所懷疑，而得確信其為真實之程度
    ，始得據之為有罪之認定，倘其證明尚未達到此一程度，而有合理懷疑存在時，
    事實審復已就其心證上理由予以闡述，敘明其如何無從為有罪之確信，因而為無
    罪之判決，尚不得任意指為違法。最高法院分別著有二十九年上字第三一０五號
    、七十六年台上字第四九八六號判例可供參考。
四、經查：
（一）右開機車係甲○○所有，而於八十九年九月十五日二十二時許，在高雄市○○
      區○○路二四六號，遭人竊走之事實，雖據被害人甲○○於警訊時陳述明確，
      復有車輛竊盜、車牌失竊資料個別查詢報表－查詢車輛認可資料在卷可稽，惟
      被害人並未於警訊時明確指訴係被告竊取上開車輛，是被害人顯不能確知本件
      竊盜犯行，是否係被告所為；而卷附之領結一紙僅得證明被害人甲○○業已領
      回上開其所有而遭竊之機車，尚難遽以被害人之警訊指述及卷附之贓物領據一
      紙即認定被告有竊取上開機車之行為。
（二）而證人即於八十九年九月十六日在高雄縣鳳山市○○路與仁愛路口查獲被告之
      警員林明達於本院審理時到院證稱：當時是在查獲地點執行路檢勤務，隨機欄
      檢行經該處之車輛，當時攔下被告所騎乘之機車，用電腦查詢後發覺是贓車，
      就將被告帶回警局製作筆錄，被告在警局時就表示該車是向他人所借，後來偕
      同被告前去大昌路一間網際網路找被告所言出借車輛之人，但未找到，就將被
      告移送等語（見本院九十年四月二日訊問筆錄），由上開證人林明達之指述，
      僅能證明被告於遭查獲時持有上開甲○○所有遭他人竊取機車，而被告持有被
      害人甲○○所有而遭竊取機車之原因，就常理而言，其來源或為收受贓物、或
      為侵占遺失物、或為竊盜等，其合理原因非屬單一，按以情況證據（即間接證
      據）斷罪時，尤須基於該證據在直接關係上所可證明之他項情況事實，本乎推
      理作用足以確證被告有罪，方為合法，不得徒憑主觀上之推想，將一般經驗上
      有利被告之其他合理情況逕予排除（最高法院著有三十二年上字第六十七號判
      例可資參照）。因此倘僅以被告於證人林明達在查獲地點執行路檢勤務盤查時
      ，查獲被告正騎乘被害人甲○○所有而遭竊之機車乙情，即遽以論斷係被告下
      手竊取上開機車，尚嫌速斷。
（三）綜上所述，公訴人所舉之證據尚無法證明被告確有本件竊盜之犯行存在，在缺
      乏明確之積極證據足證被告確有竊盜犯行，依上開判例意旨說明，根據「罪證
      有疑，利於被告」之證據法則，被告所辯並未竊取被害人機車，而係向綽號「
      阿弟」借用乙節，堪予採信。此外，復查無其他積極證據足認被告有何竊盜犯
      行，揆諸首揭法條及判例意旨，自應為被告無罪之判決。
五、又按科刑之判決，得就起訴之犯罪事實，變更檢察官所引應適用之法條，刑事訴
    訟法第三百條固定有明文。惟刑事訴訟法第二百九十二條（現行法第三百條）所
    謂得就起訴之犯罪事實變更檢察官所引應適用之法條，係指法院於不妨害事實同
    一之範圍內，得自由認定事實，適用法律而言（最高法院著有三十年上字第一五
    七四號判例參照）。而所謂事實同一性，應從訴之目的及侵害性行為之內容是否
    同一而定，即以原告請求確定其具有侵害性之社會的事實關係為準，亦即經原告
    擇為訴訟客體之社會事實關係為準。而竊盜罪與收受贓物罪，兩者非特社會事實
    歧異，即法律所賦予之評價亦不相同，殊非具有犯罪事實同一性之案件甚明（最
    高法院八十四年度台上字第二二一六號判決意旨參照）；本件被告因欠缺積極證
    據可認其確有竊盜之犯行，而應為無罪之諭知，而未加以論罪科刑，已如前述，
    本無應否變更起訴法條之問題（最高法院七十年台上字第七八一號判例意旨參照
    ）；又其持有贓物機車之行為，是否該當於收受贓物罪嫌，因竊盜罪與收受贓物
    罪，行為態樣有別，所侵害之法益亦有差異；又依被告所言，其係於八十九年九
    月十六日下午二時許，自綽號「阿弟」之男子處收受本件系爭之機車，亦與本件
    系爭機車係在八十九年九月十五日二十二時許失竊，在時間點上有所不同，難認
    其基本社會事實為同一，本院自不得變更起訴法條，並加以審判，宜由檢察官加
    以偵查另為適法之處理，併予敘明。
據上論斷，應依刑事訴訟法三百零一條第一項，判決如主文。
本案經檢察官洪信旭到庭執行職務。
中    華    民    國      九十    年      四      月      十七        日
                                  臺灣高雄地方法院刑事第六庭
                                      法  官    李怡諄
右正本證明與原本無異。
如不服本判決，應於判決送達後十日內，向本院提出上訴狀。
                                      書記官    林慧君
中    華    民    國      九十      年      四      月      十八      日


司法院資訊處製作；財團法人民間司法改革基金會備份。
